【裁判字號】    98,易,475
【裁判日期】    980527
【裁判案由】    偽造文書
【裁判全文】
臺灣彰化地方法院刑事判決               98年度易字第475號
公  訴  人  臺灣彰化地方法院檢察署檢察官
被      告  甲○○
上列被告因偽造文書案件，經檢察官提起公訴（97年度偵字第93
49號），本院判決如下：
    主  文
甲○○共同連續行使明知為不實之事項，而使公務員登載於職務
上所掌之公文書，足以生損害於公眾，處有期徒刑陸月，如易科
罰金，以銀元參佰元即新臺幣玖佰元折算壹日；減為有期徒刑
月，如易科罰金，以銀元參佰元即新臺幣玖佰元折算壹日。
    犯罪事實
一、甲○○與柬埔寨女子SROUN PHEARY（中文名字：孫小玉，已
    遣返出境，並另由臺灣彰化地方法院檢察署檢察官為職權處
    分）二人並無結婚真意，為使孫小玉來臺工作，竟與仲介江
    國昌（原由臺灣彰化地方法院檢察署檢察官移送臺灣臺中地
    方法院併案審理，嗣經退併而另案移送臺灣臺中地方法院檢
    察署偵辦中）、李瑞森（另由臺灣彰化地方法院檢察署檢察
    官為緩起訴處分）、孫小玉共同基於行使明知為不實事項而
    使公務員登載於職務上所掌公文書之概括犯意聯絡，於民國
    94年4月5日，在柬埔寨辦理結婚後，並由甲○○取得該國結
    婚證書等文件後，旋於翌（6）日即持向中華民國駐越南台
    北經濟文化辦事處先行辦理公證，復於94年4月8日，持授權
    書前往中華民國駐胡志明市台北經濟文化辦事處公證後，隨
    即將已公證之授權書、結婚證明書及委託書自柬埔寨郵寄回
    國予江國昌，再由江國昌於94年4月12日，持上開不實文件
    前往彰化縣北斗鎮戶政事務所代甲○○辦理結婚登記，使該
    管公務員將此不實事項登載於職務上所執掌之公文書即戶籍
    登記簿上，並據以製作戶籍謄本交付予江國昌，復在甲○○
    之國民身分證背面配偶欄處登載孫小玉之姓名，均足以生損
    害於我國戶政機關對於戶籍管理之正確性。迄94年4月22日
    孫小玉入境並前往江國昌住處居住1日後，江國昌並告知孫
    小玉要認真工作，不要逃跑等語，並由江國昌偕同孫小玉完
    成外僑居留證等證件之辦理並仲介相關雇主，以便達成「假
    結婚，真工作」之目的。而甲○○亦承前述偽造文書之概括
    犯意，與江國昌、孫小玉、李瑞森等人於94年8月22日，由
    李瑞森開車載送甲○○、孫小玉二人再持離婚協議書前往彰
    化縣北斗鎮戶政事務所辦理離婚登記，使該管公務員將此不
    實事項登載於職務上所執掌之公文書即戶籍登記簿上，並據
    以製作戶籍謄本交付予甲○○，復在甲○○之國民身分證背
    面配偶欄處刪除孫小玉之姓名，均足以生損害於我國戶政機
    關對於戶籍管理之正確性。迄97年4月2日，由江國昌陪同孫
    小玉至內政部入出國及移民署專勤事務第二大隊彰化縣專勤
    隊，向承辦人員自白孫小玉逾期停留，並經該專勤隊承辦人
    員深入追查，始循線查悉上情。
二、案經內政部入出國及移民署專勤事務第二大隊彰化縣專勤隊
    報告臺灣彰化地方法院檢察署檢察官偵查起訴。
    理   由
一、按除簡式審判程序、簡易程序及第376條第1款、第2款所列
    之罪之案件外，第一審應行合議審判，刑事訴訟法第284條
    之1定有明文，本件被告所犯之罪均屬刑事訴訟法第376 條
    第1款所列之罪，爰依法行獨任審判。又本件有關以下所引
    用孫小玉、江國昌、李瑞森於審判外之言詞或書面陳述，而
    不符合刑事訴訟法第159條之1至第159條之4規定者，公訴人
    、被告均未爭執證據能力，且經本院於審理時當庭直接提示
    而為合法之調查，公訴人、被告均未於言詞辯論終結前聲明
    異議，本院審酌前開證據作成或取得之狀況，並無非法或不
    當取證之情事，且亦無顯不可信之情況，故認為適當而均得
    以作為證據，是後述所引用證據依刑事訴訟法第159條之5規
    定，均具有證據能力，合先敘明。
二、上開犯罪事實，業據被告甲○○於本院審理中坦承不諱；且
    據證人孫小玉、江國昌、李瑞森於警、偵訊時證述甚詳；復
    業經行政院衛生署彰化醫院診斷後，確認孫小玉其處女膜完
    整，此有診斷證明書1紙在卷足憑，被告與孫小玉於94年4月
    5日在柬埔寨辦理結婚後，迄94年4月22日孫小玉入境止，被
    告與孫小玉無任何性行為，堪認被告與孫小玉確無結婚真意
    。此外，復有被告結婚登記之戶籍謄本及所檢附相關資料，
    以及離婚登記之戶籍謄本及所檢附相關資料等在卷可佐。綜
    上，被告自白與證據相符，本案事證明確，其犯行應堪認定
    。
三、查被告行為後，刑法業於94年2月2日修正公布，95年7月1日
    起施行。按行為後法律有變更者，適用行為時之法律，但行
    為後之法律有利於行為人者，適用最有利於行為人之法律，
    修正後刑法第2條第1項定有明文。此條規定係規範行為後法
    律變更所生新舊法律比較適用之準據法，本身尚無新舊法比
    較之問題，於新法施行後，應一律適用新法第2條第1項之規
    定，為「從舊、從輕」之比較。而本次法律變更，比較時應
    就罪刑有關之共犯、未遂犯、想像競合犯、牽連犯、連續犯
    、結合犯，以及累犯加重、自首減輕暨其他法定加減原因（
    如身分加減）與加減例等一切情形，綜其全部罪刑之結果而
    為比較，再適用有利於行為人之法律處斷，且應就罪刑有關
    之一切情形，比較其全部之結果，而為整個之適用，不能割
    裂而分別適用有利益之條文（最高法院95年5月23日第8次刑
    庭會議決議、24年上字第4634號及27年上字第2615號判例可
    資參照）。又此所謂不能割裂適用，係指與罪刑有關之本刑
    而言，並不包括易刑處分在內，易刑處分係刑罰執行問題，
    既與罪刑無關，自應分別就新舊法所規定之有利不利為比較
    ，而適用最有利於行為人之規定以定其易刑之折算標準（最
    高法院97年度臺上字第463號判決參照）。關於本案應適用
    之新舊法，茲比較如下：
（一）修正前刑法第28條原規定：「二人以上共同『實施』犯罪
      之行為者，皆為正犯」，修正後刑法第28條為：「二人以
      上共同『實行』犯罪之行為者，皆為共同正犯」，乃因原
      「實施」之概念，包含陰謀、預備、著手及實行等階段，
      故修正為僅共同實行犯罪行為者，始成立共同正犯。是新
      法共同正犯之範圍顯然縮小，而排除「陰謀共同正犯」、
      「預備共同正犯」之適用，上開修正顯非單純文字修正，
      亦非實務見解之明文化，應有新舊法比較適用之問題。本
      件被告與江國昌、李瑞森、孫小玉共同為上開犯行，既屬
      實行犯罪行為之正犯，無論依修正前後之規定，皆成立共
      同正犯，則無論適用修正施行前後之刑法第28條規定論處
      ，輕重並無不同。
（二）關於罰金刑最低額之問題，被告所犯行使使公務員登載不
      實文書罪（詳如後述），法定刑中有科處罰金之規定。修
      正前刑法第33條第5款規定罰金為1元以上，修正後刑法第
      33條第5款則將罰金規定係新臺幣1千元以上，以百元計算
      之。是依修正後之法律，被告得科處罰金刑最低為新臺幣
      1千元；然依被告行為時之刑罰法律，即修正前刑法第33
      條第5款規定之罰金最低額1元，該罪之罰金刑最低額為銀
      元1元，若換算為新臺幣，僅為新臺幣3元。經比較新舊法
      之結果，以舊法較有利於被告。
（三）刑法施行法增訂第1條之1規定：「中華民國94年1月7日刑
      法修正施行後，刑法分則編所定罰金之貨幣單位為新臺幣
      。94年1月7日刑法修正時，刑法分則編未修正之條文定有
      罰金者，自94年1月7日刑法修正施行後，就其所定數額提
      高為30倍。但72年6月26日至94年1月7日新增或修正之條
      文，就其所定數額提高為3倍」。本件被告所犯之行使使
      公務員登載不實文書罪法定刑中既有科處罰金之規定，經
      比較增訂之刑法施行法第1條之1與被告行為時之罰金罰鍰
      提高標準條例第1條前段、現行法規所定貨幣單位折算新
      臺幣條例第2條結果，二者規定適用之結果並無不同，此
      部分尚無新法或舊法較有利於被告之問題。
（四）刑法第56條連續犯之規定，新法修正已修正刪除，是於新
      法修正施行後，被告之數犯罪行為，即須分論併罰。此刪
      除雖非犯罪構成要件之變更，但顯已影響行為人刑罰之法
      律效果，自屬法律有變更，依修正後刑法第2條第1項規定
      ，比較新、舊法結果，仍以適用被告行為時法律即舊法論
      以連續犯較為有利。
（五）綜合上述各條文修正前、後之比較，揆諸前揭最高法院決
      議及修正後刑法第2條第1項前段、後段規定之「從舊、從
      輕」原則，以95年7月1日修正公布施行前之刑法相關規定
      對於被告較為有利，自應適用修正前刑法予以論處。
（六）另易科罰金之折算標準，新法施行後，亦應依新法第2條
      第1項之規定，適用最有利於行為人之法律（最高法院95
      年第8次刑事庭會議決議參照）。查有關易科罰金之折算
      標準，被告行為時之刑法第41條第1項前段規定：「犯最
      重本刑為5年以下有期徒刑以下之刑之罪，而受6個月以下
      有期徒刑或拘役之宣告，因身體、教育、職業、家庭之關
      係或其他正當事由，執行顯有困難者，得以（銀元）1元
      以上3元以下折算1日，易科罰金。」及依修正前罰金罰鍰
      提高標準條例第2條（現已刪除）規定，就其原定數額提
      高為100倍折算1日，則本件被告行為時之易科罰金折算標
      準，應以銀元100元、200元、300元折算1日，經依現行法
      規所定貨幣單位折算新臺幣條例第2條折算為新臺幣後，
      應以新臺幣300元、600元、900元折算為1日。惟被告行為
      後新法第41條第1項前段修正為：「犯最重本刑為5年以下
      有期徒刑以下之刑之罪，而受6個月以下有期徒刑或拘役
      之宣告者，得以新臺幣1,000元、2,000元或3,000元折算1
      日，易科罰金」，經比較新舊法結果，以適用被告之行為
      時法律即修正前刑法第41條第1項前段規定較為有利，是
      依刑法第2條第1項前段之規定，自應適用被告行為時即修
      正前刑法第41條第1項前段規定，諭知易科罰金之折算標
      準，但此非一體適用之結果，併此敘明。
四、核被告所為，係犯刑法第216條、第214條之行使使公務員登
    載不實公文書罪。其等使公務員登載不實文書之低度行為，
    為行使使公務員登載不實文書之高度行為所吸收，均不另論
    罪。又被告與江國昌、李瑞森、孫小玉就上開各次行使使公
    務員登載不實文書犯行間，有犯意聯絡及行為分擔，為共同
    正犯。被告先後多次行使使公務員登載不實文書之犯行，時
    間緊接，觸犯構成要件相同之罪名，顯係基於概括犯意為之
    ，為連續犯，應依修正刪除前刑法第56條規定論以一罪，並
    加重其刑。爰審酌被告圖以假結婚方式使外籍人士得以入境
    工作，其所為不僅破壞婚姻制度，且危害戶政機關對於戶籍
    管理、境管單位對於入境管理之正確性，且以此脫法方式讓
    外國人入境打工，亦妨害本國勞工之工作權，於社會公共秩
    序之妨害匪淺，犯罪所生損害非微，然念及其於本院審理中
    尚能坦承犯行，再參以其等之素行、犯罪動機、目的、手段
    、犯罪分工角色等一切情狀，量處如主文所示之刑，並依修
    正前刑法第41條第1項前段規定諭知易科罰金之折算標準，
    以示懲儆。公訴人雖就被告具體求刑有期徒刑8月，惟本院
    綜合上揭各情，認對被告全處予如主文所示之刑，已足收懲
    儆之效，併此敘明。又被告犯罪時間係在96年4月24日以前
    ，所犯皆符合中華民國九十六年罪犯減刑條例規定之減刑條
    件，爰依該條例第2條第1項第3款規定，減其宣告刑二分之
    一，並均依修正前刑法第41條第1項前段諭知易科罰金之折
    算標準。
據上論斷，應依刑事訴訟法第299條第1項前段，刑法第2條第1項
前段、第216條、第214條，修正前刑法第28條、第56條、第41條
第1項前段，罰金罰鍰提高標準條例第1條前段，修正刪除前罰金
罰鍰提高標準條例第2條，中華民國九十六年罪犯減刑條例第2條
第1項第3款、第7條、第9條，判決如主文。
本案經檢察官蔡明達到庭執行職務
中    華    民    國    98    年    5    月    27    日
                  刑事第四庭         法  官  吳俊螢
以上正本證明與原本無異。
如不服本判決，應於收受判決後10日內向本院提出上訴書狀，並
應敘述具體理由；其未敘述上訴理由者，應於上訴期間屆滿後20
日內向本院補提理由書（均須按他造當事人之人數附繕本「切勿
逕送上級法院」）。
中    華    民    國    98    年    5    月     27    日
                                     書記官   林怡吟
附錄本案論罪科刑法條全文：
中華民國刑法第216條
（行使偽造變造或登載不實之文書罪）
行使第 210 條至第 215 條之文書者，依偽造、變造文書或登載
不實事項或使登載不實事項之規定處斷。
中華民國刑法第214條
（使公務員登載不實罪）
明知為不實之事項，而使公務員登載於職務上所掌之公文書，足
以生損害於公眾或他人者，處3年以下有期徒刑、拘役或5百元以
下罰金。


司法院資訊處製作；財團法人民間司法改革基金會備份。
